臺灣高等法院刑事裁定
110年度毒抗字第1009號
抗  告  人
即  被  告  藍晧瑋


選任辯護人  王建智律師
上列抗告人因違反毒品危害防制條例案件，不服臺灣新北地方法
院109年度毒聲字第1489號，中華民國110年5月31日裁定（聲請
案號：臺灣新北地方法院檢察署109年度毒偵字第7599號、109年
度聲觀字第1462號），提起抗告，本院裁定如下： 
    主  文
抗告駁回。
    理  由
一、原裁定意旨略以：抗告人即被告甲○○基於施用第二級毒品甲
    基安非他命之犯意，於民國109年7月21日15時許，在新北市
    新莊區中華路2段之上開住處，以將大麻摻入香菸中點燃吸
    食煙霧之方式，施用第二級毒品大麻1次；嗣於109年7月22
    日為警持搜索票在上址執行搜索而查獲，經採集尿液送驗，
    結果呈大麻代謝物陽性反應；又被告另因販賣第二級毒品案
    件，經臺灣新北地方檢察署檢察官以109年度偵字第28365號
    、第32652號提起公訴，復以109年度偵字第40195號追加起
    訴，因認不適合為附命完成戒癮治療之緩起訴處分。則檢察
    官指揮檢察事務官詢問被告後，審酌各項情況，聲請裁定令
    被告入勒戒處所觀察、勒戒，洵屬有據。爰依毒品危害防制
    條例第20條第1項及觀察勒戒處分執行條例第3條第1項規定
    ，聲請裁定將被告送勒戒處所觀察、勒戒等語。
二、抗告意旨略以：被告雖確另因販賣大麻案件（下稱另案），
    現由臺灣新北地方法院審理中，惟被告僅係將大麻轉讓予2
    名朋友，數量甚低，金額僅新臺幣（下同）數千元至1萬餘
    元，被告僅收取500元車馬費，則犯罪所生危害甚小，而屬
    輕微犯罪，且被告無遭羈押或拘束人身自由之事實，故於審
    判中並無阻礙被告進行戒癮治療之情事，況被告於另案供出
    上游，有機會可獲得緩刑。又被告與前述朋友已無聯繫，本
    案案發迄今近年，被告亦再無任何施用情事，可證被告未成
    癮，顯非必須以進入勒戒處所方可使被告脫離毒品危害，令
    被告進行戒癮治療已足達成使其脫離毒品之目的。檢察官未
    仔細衡酌另案審判程序並無造成戒癮治療之阻礙，逕自聲請
    觀察、勒戒，未以最小侵害手段為裁量，違反藉由藥物、心
    理或社會復健等治療方式幫助戒斷毒品之刑事政策。再被告
    並未判決有罪確定，更無毒品戒癮治療實施辦法及完成治療
    認定標準第2條第2項之適用。且被告已坦承施用毒品，並於
    109年12月25日前往某診所積極開始戒癮治療，並願隨時配
    合檢察署要求檢查是否再有施用毒品，以證明其確已脫離毒
    品且無成癮。被告在學期間勤勉向學，並非素行不良，僅因
    好奇、交友不慎而一時失慮，已深自悔悟，且現有正當工作
    ，更積極準備專業證照考試。被告積極正向努力，力求回歸
    社會正軌並精進專業，如入所執行觀察、勒戒，將喪失其甚
    難取得之穩定工作，亦無法照顧父母，更使被告之努力瞬間
    化為烏有，實非適合，戒癮治療足使被告脫離毒品，更協助
    其改過遷善云云。
三、經查：
  ㈠按「犯第10條之罪者，檢察官應聲請法院裁定，或少年法院
    （地方法院少年法庭）應先裁定，令被告或少年入勒戒處所
    觀察、勒戒，其期間不得逾2月」、「本法第20條第1項及第
    23條第2項之程序，於檢察官先依刑事訴訟法第253條之1第1
    項、第253條之2之規定，為附命完成戒癮治療之緩起訴處分
    時，或於少年法院（地方法院少年法庭）認以依少年事件處
    理法程序處理為適當時，不適用之」毒品危害防制條例第20
    條第1項、第24條第1項分別定有明文，又行政院依毒品危害
    防制條例第24條第3項授權訂定之「毒品戒癮治療實施辦法
    及完成治療認定標準」第2條，規定戒癮治療之實施對象，
    為施用第一級及第二級毒品者；被告有下列情事之一時，不
    適合為附命完成戒癮治療之緩起訴處分。但無礙其完成戒癮
    治療之期程者，不在此限：一、緩起訴處分前，因故意犯他
    罪，經檢察官提起公訴或判決有罪確定。二、緩起訴處分前
    ，另案撤銷假釋，等待入監服刑。三、緩起訴處分前，另案
    羈押或執行有期徒刑。是毒品危害防制條例所規定之觀察、
    勒戒處分，其立法意旨在幫助施用毒品者戒除毒癮，該處分
    之性質非為懲戒行為人，而係為消滅行為人再次施用毒品之
    危險性，目的在戒除行為人施用毒品之身癮及心癮措施；觀
    察、勒戒係導入一療程觀念，針對行為人將來之危險所為預
    防、矯治措施之保安處分，以達教化與治療之目的，可謂刑
    罰之補充制度，從而毒品危害防制條例本身所規定之觀察、
    勒戒及強制戒治等保安處分，雖兼具自由刑之性質，卻有刑
    罰不可替代之教化治療作用，且觀察、勒戒既屬用以矯治、
    預防行為人反社會性格，而具社會保安功能之保安處分，當
    無因行為人之個人或家庭因素而免予執行之理，是毒品危害
    防制條例規定之觀察、勒戒處分係屬強行規定，倘有施用毒
    品之行為，除檢察官審酌個案情形，依同條例第24條第1項
    為附命完成戒癮治療之緩起訴處分，可排除適用外，凡經檢
    察官聲請，法院原則上應予尊重，僅得依法裁定令入勒戒處
    所觀察、勒戒，以查其是否仍有施用毒品傾向，並據以斷定
    幫助行為人徹底戒毒之方法，法院尚無自由斟酌以其他方式
    替代之權，且戒癮治療係基於防制毒品危害之刑事政策，及
    毒品危害防制條例第24條鑑於對若干施用毒品者，若僅施以
    徒刑不足以斷絕毒癮之規範本旨，使檢察機關與衛生主管機
    關合作，由檢察官審酌個案情形，援引毒品危害防制條例第
    24條，改以緩起訴處分方式轉介毒品施用者前往醫療院所治
    療，惟是否給予被告為附命完成戒癮之緩起訴處分，屬檢察
    官依法行使之裁量職權。
　㈡查抗告人即被告甲○○於109年7月23日在新北市政府警察局刑
    事警察大隊採得之尿液檢體（編號：Q519039號），經送臺
    灣檢驗科技股份有限公司遞以酵素免疫分析法（EIA）初步
    檢驗及以氣相層析質譜儀法（GC/MS）確認檢驗結果，呈大
    麻代謝物陽性反應，有該公司109年8月18日出具之濫用藥物
    檢驗報告、勘查採證同意書、新北市政府警察局受採集尿液
    檢體人姓名及檢體編號對照表可查，足認被告自白與事實相
    符。是被告施用第二級毒品大麻之犯行，堪以認定。又被告
    先前未曾受觀察、勒戒或強制戒治之執行完畢，有本院被告
    前案紀錄表在卷可憑。依前開規定及說明，被告即應送觀察
    、勒戒，原審裁定應送勒戒處所施以觀察、勒戒，期間不得
    逾二月，核其認事用法，並無不合。
  ㈢觀諸原裁定已載明，被告未曾因施用毒品，而受觀察、勒戒
    或強制戒治之執行完畢，依據上開規定及說明，檢察官得依
    職權斟酌個案具體情節，裁量採行「緩起訴之戒癮治療」或
    「聲請法院裁准觀察、勒戒」。查檢察官提出聲請時，已於
    於聲請書載明，被告因另犯販賣大麻之重案，經臺灣新北地
    方檢察署檢察官以109年度偵字第28365、32652號提起公訴
    及以109年度偵字第40195號追加起訴，有該等案件（追加）
    起訴書可參，顯不適合為戒癮治療等語。且被告確因上開販
    賣第二級毒品之另案，經檢察官偵查終結後提起公訴暨追加
    起訴，於109年11月11日繫屬臺灣新北地方法院以109年度訴
    字第1236號審理中，此有本院被告前案紀錄表可稽，已具毒
    品戒癮治療實施辦法及完成治療認定標準第2條第2項第1款
    「檢察官為附命完成戒癮治療之緩起訴處分前，被告故意犯
    他罪，經檢察官提起公訴或判決有罪確定者，除無礙其完成
    戒癮治療之期程者外，不適合為附命完成戒癮治療之緩起訴
    處分」之事由存在，故而檢察官未依刑事訴訟法第253條之1
    規定對被告為附命完成戒癮治療之緩起訴處分程序，而係向
    法院聲請裁定觀察、勒戒。可見檢察官經審酌被告確有毒品
    戒癮治療實施辦法及完成治療認定標準第2條第2項之事由而
    不適合為附命完成戒癮治療之緩起訴處分之情況後，聲請令
    被告入勒戒處所施以觀察、勒戒，是以，檢察官既係於斟酌
    被告情形及事證後，為達戒癮治療之目的，聲請法院裁定觀
    察、勒戒，於法無違。原審依檢察官之聲請，並參酌前開證
    據，裁定被告應送勒戒處所觀察、勒戒，於法亦無不合。
  ㈣抗告意旨以被告雖另有案件審理中，惟無礙其完成戒癮治療
    之期程，採取社區型之戒癮治療應即足以使被告斷絕毒瘾，
    非必以拘束人身自由之觀察勒戒始足以達到戒毒之目的，應
    以緩起訴附命戒癮治療處遇為妥，況被告已深自悔悟，努力
    工作，而觀察、勒戒將致被告之努力化為烏有，有礙其復歸
    社會，請撤銷原裁定云云。然97年4月30日修正公布之毒品
    危害防制條例第24條第1項採行「觀察、勒戒」與「緩起訴
    之戒癮治療」並行之雙軌模式，並無「緩起訴之戒癮治療」
    應優先於「觀察、勒戒」的強制規定，參諸毒品危害防制條
    例第24條第2項規定、最高法院100年度第1次刑事庭會議決
    議之結論意旨，檢察官對於初犯及3年後再犯之施用毒品案
    件，如為附命完成戒癮治療之緩起訴處分，嗣該緩起訴處分
    被撤銷確定，檢察官應直接予以起訴或聲請簡易判決處刑，
    而不得再向法院聲請觀察、勒戒；反之，如係先向法院聲請
    觀察、勒戒，並視被告有無繼續施用毒品傾向，決定是否接
    受強制戒治，其於觀察、勒戒完畢或強制戒治期滿後，最終
    均可獲得不起訴處分，故如將後續不能完成戒癮治療及司法
    追訴之潛在風險一併納入考量，附命完成戒癮治療之緩起訴
    處分亦非必然有利於被告，是就保障被告利益觀點而言，亦
    無必要將「緩起訴之戒癮治療」認係「觀察、勒戒」之前置
    處分，因此，檢察官本得依照個案實際情形，依法裁量決定
    採行何者為宜，是緩起訴之戒癮治療，應屬法律賦予檢察官
    偵查裁量結果之作為，即是否給予被告為附命完成戒癮治療
    之緩起訴處分，屬刑事訴訟法第253條之1第1項及第253條之
    2第1項第6款特別賦予檢察官之職權，法院原則上亦應尊重
    檢察官就應採行附命完成戒癮治療之緩起訴處分，或向法院
    聲請裁定觀察、勒戒之處遇措施，所為之職權行使，僅就檢
    察官之判斷有違背法令、事實認定有誤或其他裁量重大明顯
    瑕疵等事項，予以有限之低密度審查（本院107年法律座談
    會第22號審查意見及106年法律座談會第37號審查意見參照
    ）。核檢察官經斟酌被告個案情形，認以向法院聲請觀察、
    勒戒始能達戒癮目的，而不為被告緩起訴處分及到指定醫療
    醫院為替代療法之諭知，乃屬檢察官適法職權之行使，法院
    原則上應予尊重，尚無自由斟酌以其他方式替代之權。抗告
    意旨主張改判戒癮治療云云，無從憑採。又檢察官既係於斟
    酌被告情形及事證後，為達戒癮治療之目的，聲請法院裁定
    觀察、勒戒，於法無違。原審依檢察官之聲請，並參酌前開
    證據，裁定被告應送勒戒處所觀察、勒戒，於法亦無不合。
    抗告意旨以另案審判中並無阻礙被告進行戒癮治療之情況，
    況被告有機會獲得緩刑云云，無非以個人主觀期待質疑原裁
    定違誤，要非可採。
  ㈤至抗告意旨另主張被告已深自悔悟，戒癮治療即足達成促使
    被告戒除毒癮之目的，並旁論被告之家庭背景、職涯規劃等
    情，縱然非虛，亦與其施用毒品犯行無涉，均無足解免其依
    法應受之觀察、勒戒處分。
四、綜上所述，被告甲○○因故意犯他罪經檢察官提起公訴，有不
    適合為附命完成戒癮治療之緩起訴處分之情況，而其施用第
    二級毒品之犯行，事證明確，原審以被告施用第二級毒品大
    麻犯行，堪以認定，依毒品危害防制條例第20條第3項、第1
    項及觀察勒戒處分執行條例第3條第1項之規定，裁定將被告
    送勒戒處所觀察、勒戒，經核並無違誤，抗告意旨以被告願
    接受戒癮治療，及其職涯規劃等情，請求撤銷原裁定，均為
    無理由，應予駁回。
據上論斷，應依刑事訴訟法第412條，裁定如主文。 
中　　華　　民　　國　　110 　年　　7 　　月　　12　　日

　　　　　　　　　刑事第八庭    審判長法　官  陳世宗
　　　　　　　　　　　　　　　　　　  法　官  呂寧莉
　　　　　　　　　　　　　　　　　　  法　官  周明鴻
以上正本證明與原本無異。
不得再抗告。
                                      書記官  謝雪紅
中　　華　　民　　國　　110 　年　　7 　　月　　13　　日